【裁判字號】    92,簡上,1
【裁判日期】    920423
【裁判案由】    返還不當得利等
【裁判全文】
臺灣嘉義地方法院民事判決  九十二年度簡上字第一號
    上  訴  人  甲○○即嘉榮水電工程行
    訴訟代理人  甲○○
    被上訴人    杉鴻營造有限公司
    法定代理人  乙○○
    訴訟代理人  邱南英律師
右當事人間請求返還不當得利等事件，上訴人對於中華民國九十一年十一月二十六日
本院嘉義簡易庭九十年度嘉簡字第一○三七號第一審判決提起上訴，本院判決如左：
    主  文
上訴駁回。
第二審訴訟費用由上訴人負擔。
    事  實
甲、上訴人方面：
一、聲明：
（一）原判決廢棄。
（二）先位聲明：被上訴人應給付上訴人新台幣（下同）四十九萬元，及自民國八十
                五年十二月三十一日起至清償日止，按年息百分之五計算之利息。
（三）備位聲明：回復原狀，返還上訴人施作之材料。
二、陳述：除與原審判決書所載者相同茲予引用外，補稱：
（一）關於熱水器變更位置，確實經被上訴人口頭同意追加工程款三十四萬元後，上
      訴人才變更安裝至頂樓，而被上訴人因上訴人變更安裝始得通過驗收，即受有
      利益，且其受有利益並無法律上原因。
（二）在施工過程中，因依被上訴人所指示之方法施工，致室內燈具、消防器具、室
      外手孔蓋、手孔座（以下稱室內燈具等物）遺失及損壞，上訴人多支出修補費
      用十五萬元，被上訴人亦曾承諾賠償，自亦受有利益，自應返還。
（三）若被上訴人與訴外人國立臺南藝術學院都認定上訴人只需按圖施工，上訴人請
      求回復原狀，將非圖面設計部分全部還原，該拆除者拆除或購買新器具還給上
      訴人。
三、證據：援用原審之立證方法。
乙、被上訴人方面：
一、聲明：駁回上訴。
二、陳述：除與原審判決書所載者相同茲予引用外，補稱：
          否認受有四十九萬元之不當得利，本件純屬上訴人個人因素，故意興訟。
三、證據：援用原審之立證方法。
    理  由
一、本件上訴人起訴主張：被上訴人於八十四年十一月二十四日向訴外人國立臺南藝
    術學院承包第一期學人宿舍工程，再將其中水電部分工程轉包與上訴人，因原設
    計之熱水器位置在一樓，致水壓不足，經被上訴人口頭同意追加工程款三十四萬
    元（原判決誤載為二十四萬元）後，上訴人才變更安裝至頂樓，惟工程驗收完成
    後，被上訴人卻否認曾同意追加該工程款，被上訴人因上訴人變更安裝始得通過
    驗收，即受有利益，且其受有利益並無法律上原因。又在施工過程中被告要求依
    其指示方法施工，致室內燈具等物遺失及損壞，上訴人共計支出修補費用十五萬
    元，被上訴人亦曾承諾賠償等情，爰依不當得利之法律關係，以先位之訴請求被
    上訴人返還所受利益四十九萬元及利息；並以備位之訴請求請求回復原狀，返還
    其所施作之材料。被上訴人則以：被上訴人係以總價承包前揭工程，僅須依原設
    計圖施工即可，本件係上訴人自己變更熱水器安裝位置，被上訴人並未受有三十
    四萬元之利益，亦未同意賠償室內燈具等物遺失及損壞之修補費用十五萬元，被
    上訴人完全未受有任何利益等語，資為抗辯。
二、查被上訴人於八十四年十一月二十四日以總價承包之方式，向訴外人國立臺南藝
    術學院承包第一期學人宿舍工程，再將其中水電部分工程轉包與上訴人，原設計
    之熱水器位置在一樓，上訴人變更安裝至頂樓之事實，為兩造所不爭，並有證人
    毛福銘證述屬實，且有國立臺南藝術學院籌備處工程契約、原設計圖附於原審卷
    可稽，堪信為真實。
三、按主張不當得利請求權之原告，係因自己之行為致造成原由其掌控之財產發生主
    體變動，則因該財產變動本於無法律上原因之消極事實舉證困難所生之危險自應
    歸諸原告，始得謂平。是以原告對不當得利請求權之成立要件應負舉證責任，亦
    即原告必須證明其與被告間有給付之關係存在，且被告因其給付而受有利益以及
    被告之受益為無法律上之原因，始能獲得勝訴之判決（最高法院九十一年度台上
    字第一六七三號判決參照）。查本件上訴人既依不當得利法則請求被上訴人返還
    有關熱水器變更安裝部分受有三十四萬元之利益，及有關於室內燈具等物遺
    失及損壞之修補費用十五萬元部分受有十五萬元之利益，揆諸前揭說明，上訴人
    自應就被上訴人因受有上開系爭利益，並受有該利益缺乏法律上之原因等情節，
    負舉證責任。經查
    （一）先位之訴部分：
      關於熱水器變更安裝部分：
        上訴人主張被上訴人因其變更安裝始得通過驗收，受有變更安裝所增加之費
        用三十四萬元之不當得利云云，然為被上訴人所否認，且證人即國立臺南藝
        術學院營繕組組長毛福銘亦證述：被上訴人係以總價承包，並未告知熱水器
        安裝位置變更，如未變更設計，被上訴人須按圖施工等情，則在訴外人國立
        臺南藝術學院同意熱水器安裝位置變更設計前，被上訴人僅須按圖施工，即
        得通過驗收，及工程若有追加時，廠商須經本校同意才可，學校消防部分是
        有追加工程，惟熱水器部分則沒聽說等語，可知，上訴人前開之主張尚不足
        採。
      關於室內燈具等物遺失及損壞之修補費用十五萬元部分：
        上訴人雖主張被上訴人曾承諾賠償室內燈具等物遺失及損壞之修補費用十五
        萬元，然為被上訴人所否認，上訴人亦未能提出任何積極證據證明其與被上
        訴人間有十五萬元之給付關係存在，且被上訴人因其給付而受有該十五萬元
        之利益，則其上開之主張亦屬無據。
    （二）備位之訴部分：
      上訴人請求被上訴人回復原狀，返還其所施作之材料部分，然因上訴人所施作
      之材料因已附合而成為前開宿舍之重要成分，依法自應由該宿舍所有權人即訴
      外人國立臺南藝術學院取得該施作之材料部分之所有權，則上訴人主張被上訴
      人受有利益即難採信。
四、從而，上訴人依不當得利之法律關係，以先位之訴請求被上訴人返還四十九萬元
    ，及自八十五年十二月三十一日起至清償日止，按年息百分之五計算之利息，並
    以備位之訴請求回復原狀，返還其所施作之材料，均無理由，應予駁回。原審為
    上訴人敗訴判決，並無不合，上訴意旨指摘原判決不當，求予廢棄改判，為無理
    由，應予駁回。
五、本件判決之基礎已臻明確，兩造其餘攻擊防禦方法及舉證，核與判決無影響，爰
    不另一一論述，併此敘明。
六、據上論結，本件上訴為無理由，依民事訴訟法第四百三十六條之一第三項、第四
    百四十九條第一項、第七十八條，判決如主文。
中      華      民      國    九十二    年      四      月    二十三    日
~B臺灣嘉義地方法院民事第二庭
~B    審判長法官  林以長
~B    法      官  黃渙文
~B    法      官  蕭道隆
右為正本係照原本作成。
本判決不得上訴。
中      華      民      國    九十二    年      四      月    二十三    日
~B    書  記  官  沈育坤


司法院資訊處製作；財團法人民間司法改革基金會備份。
